【裁判字號】    93,訴,3608
【裁判日期】    950223
【裁判案由】    損害賠償
【裁判全文】
臺灣臺北地方法院民事判決              93年度訴字第3608號
原      告  乙○○
訴訟代理人  陳永誠律師
被      告  國賓大飯店股份有限公司
法定代理人  戊○○
訴訟代理人  林發立律師
            陳信至律師
上列當事人間損害賠償事件，本院於民國九十五年二月九日言詞
辯論終結，判決如下：
    主      文
被告應給付原告新台幣伍拾肆萬玖仟貳佰貳拾貳元，及民國九十
三年八月一日起至清償日止按週年利率百分之五計算之利息。
原告其餘之訴駁回。
訴訟費用由被告負擔三分之一，餘由原告負擔。
本判決第一項於原告以新台幣壹拾壹萬元為被告供擔保後，得為
假執行。但被告以新台幣伍拾肆萬玖仟貳佰貳拾貳元供擔保後，
得免為假執行。
原告其餘假執行之聲請駁回。
    事實及理由
一、原告主張：
  １、原告於民國93年7月2日晚間至被告2樓國際廳用餐，因國
      際廳未保持地面乾燥而有濕滑的情形，致原告滑倒遭受「
      左側髕骨骨折及左側脛骨撕裂性骨折」之傷害，併扭傷腰
      背、摔壞眼鏡，經在場友人甲○○、丙○○等人將原告扶
      起即電召一一九救護車送往長庚醫院急診處，因需轉往長
      庚林口分院住院，隨行之友人薛菁常即建議轉往其任職之
      桃園榮民醫院，經診斷為「左髕骨骨折」，暫以石膏固定
      後於翌日上午出院，但因疼痛難忍旋即轉往三軍總醫院民
      眾診療處急診，接受「左側髕骨及脛股開放性復位並鋼釘
      內固定手術及石膏外固定手術」，自93年7月3日住院至7
      月12日出院，嗣於93年8月10日前往複診拆除石膏，經醫
      囑示裝置外用膝固定支架預計三個月並需持柺杖行走約三
      個月，預定1年後約在94年7月3日左右需再度開刀住院取
      出鋼釘。原告任職中華航空公司，請假在家療養期間，除
      將減少考績獎金外，身心痛楚，持柺杖行動極為不便，無
      法前往亞歷山大公司健身運動，必須繳費始能延用運動卡
      ，導致體能衰弱、身材肥胖變形，暑假期間不能陪伴子女
      外出遊玩，致精神、心理飽受煎熬與打擊，迄難平復。
  ２、按因故意或過失，不法侵害他人之權利者，負損害賠償責
      任；不法侵害他人之身體或健康者，對於被害人因此喪失
      或減少勞動能力或增加生活上之需要時，應負損害賠償責
      任；而不法侵害他人之身體、健康、名譽、自由、信用、
      隱私、貞操，或不法侵害其他人格法益而情節重大者，被
      害人雖非財產上之損害，亦得請求賠償相當之金額。民法
      第184條第1項前段、第193條第1項、第195條第1項分別定
      有明文。
      又提供服務之企業經營者，於提供服務時，應確保該服務
      ，符合專業水準可合理期待之安全性；企業經營者違反前
      項規定，致生損害於消費者或第三人時，應負連帶賠償責
      任。但企業經營者能證明其無過失者，法院得減輕其賠償
      責任；因企業經營者之過失所致之損害，消費者得請求損
      害額一倍以下之懲罰性賠償金。消費者保護法第51條、第
      7條第1項及第3項規定甚明。
      查原告因被告過失為保持餐廳地面之乾燥致原告滑倒受傷
      ，已詳如前述，故原告所受傷害，與被告之侵權行為有因
      果關係，從而被告自應對原告負損害賠償責任。
  ３、茲就原告訴請被告應賠償之各項損害及其金額，分別論述
      如下：
    醫療費用：
      按「按保險制度，旨在保護被保險人，非為減輕損害事故
      加害人之責任。保險給付請求權之發生，係以定有支付保
      險費之保險契約為基礎，與因侵權行為所生之損害賠償請
      求權，並非出於同一原因。後者之損害賠償請求權，殊不
      因受領前者之保險給付而喪失，兩者除有保險法第五十三
      條關於代位行使之關係外，並不生損益相抵問題。」最高
      法院68年台上字第42號判例著有明文。
      原告之醫療費用，包括因滑倒扭傷腰背部之中醫費用（自
      93年7月2日至8月11日）合計新台幣（下同）60,552元 ，
      應由被告負擔。
    購買醫療用品費用，包括更換因滑倒而摔壞不堪使用之眼
      鏡合計17,010元。
    額外增加之生活必需支出，合計8,190元
      原告為避免遭任職之中華航空公司扣減薪津，自93年8月4
      日起上下班及往返中醫診所推拿治療因滑倒而扭傷的腰背
      疼痛，所支出之交通費用，亦屬必要費用，自應由被告負
      責。
    額外支出之看護費用及健身運動延期費，合計19,000元
      原告住院期間及出院後 （93年7月3日至7月17日間），因
      每日洗身及更換衣物必須僱用女性看護歐卓梅女士照顧，
      支出18,000元；
      又原告因此無法前往亞歷山大公司健身運動而需繳費1000
      元始能延用運動卡，均屬額外支出之必要費用，應由被告
      負擔。
    非財產上損害賠償之精神慰撫金：
      原告因滑倒而遭「左側髕骨骨折」及「左側脛股撕裂性骨
      折」之傷害，經施行「左側髕骨寂靜股開放性復位並『鋼
      釘內固定』手術及『石膏外固定』手術」，俟 8月10日拆
      除石膏後，尚須裝置「外用膝固定支架」並使用柺杖約三
      個月，預計一年後即94年7月4日左右需再度住院開刀取出
      鋼釘；又原告已因住院請假而將減少考績獎金，未免再因
      請假被扣減薪津，必須忍痛手持柺杖、腳裹石膏上下班，
      精神及肉體深感痛苦，爰斟酌實際情況，兩造之身分、資
      力，受傷程度及一年內需再住院開刀等情事，請求非財產
      上損害賠償800,000元。
    懲罰性賠償金：
      本件被告係經營飯店餐飲業，屬於提供多數消費者餐飲服
      務之企業經營者，原告則係前往用餐之消費者，被告為負
      有提供安全消費服務義務之企業經營者，原告因前往用餐
      而在被告提供餐飲服務之場所受害，為此提起本件損害賠
      償訴訟，自屬消費訴訟，應有消費者保護法第51條、第7
      條第1項、第2項規定之適用。
      被告在提供消費之場所未能保持餐廳地面之乾燥致原告滑
      倒受傷，顯有過失，依前揭規定，原告自得請求被告給付
      上述損害額904,752元一倍以下之懲罰性賠償金800,000元
      ，應屬正當。
  ４、綜據上述，原告爰依侵權行為之法律關係，訴請被告賠償
      之金額計904,752元及懲罰性賠償金計800,000元，合計17
      04,752元及自93年8月1日被告收受原告於93年7月29日寄
      發之催告存證信函後至清償日止，按週年利率百分之5計
      算之利息。
  ５、關於原告於93年8月11日以後之醫療費用及原告預定於94
      年7月3日左右需再住院開刀取出腿內鋼釘，所需之醫療費
      用、看護費用、額外增加之生活必需支出，不在本件訴償
      金額之範圍內，原告嗣將另行求償，併為敘明。
  ６、並聲明：
    被告應給付原告新台幣 1,704,752元及自民國93年8月1日
      起至清償日止，按週年利率百分之5計算之利息。
    原告願供擔保，請准予宣告假執行。
二、被告則以：
  １、93年7月2日事發當時，國賓大飯店國際廳門口內外並無原
      告所指地面有濕滑之危險情形：
    按「查從事設計、生產、製造商品之企業經營者，依消費
      者保護法第7條第3項之規定應負連帶賠償責任之事由，為
      違反確保其提供之商品無安全或衛生上之危險。如其商品
      有安全上之危險存在，即屬有所違反，應依該條項之規定
      負其責任，縱令其無過失亦同。然其商品有無安全上之危
      險，則應有相當之證明，始能斷定」，最高法院87年台上
      字第242號著有判決意旨可稽。
    就「國際廳地面有濕滑情形」此一「安全上之危險」，原
      告並未舉證以實其說：
      經查，原告起訴狀無非主張其於93年7月2日事發當時，至
      國賓大飯店二樓國際廳用餐，因國際廳地面有濕滑情形致
      其滑倒受傷云云。惟原告就「國際廳地面有濕滑情形」此
      一「安全上之危險」，並未舉證以實其說，此觀諸：
     （a）原告於 93年11月2日鈞院庭訊時自陳「我跌倒之後我
          沒有注意地面的情形」。
     （b）原告所傳證人丙○○，於 93年11月2日鈞院庭訊時係
          表示「原告摔到地上的時候我沒有親眼看到，因為有
          朋友告訴我，所以我才出去看他」；「我沒有親眼看
          到，我是聽朋友轉告才出來關心這件事情」
     （c）原告所傳證人己○○，於 93年11月2日鈞院庭訊時係
          表示「原告第一次摔倒我沒有在現場」。
          至於證人己○○雖曾稱「我當時為了扶原告因失去重
          心而滑倒，當時地面應該是蠻濕滑的」，但再經被告
          訴訟代理人詢問：「你跌倒的時候有無摸到地面上有
          無水的情形？」，證人己○○則答稱「我跌倒的時候
          就趕快起來，沒有注意」。由此即知證人己○○先前
          稱「當時地面應該是蠻濕滑的」云云，顯屬證人推測
          之意見，自不足信。
  ２、再稽諸下列事證，即明原告及證人己○○所述互相矛盾，
      絕非事實：
    原告於 93年11月2日鈞院庭訊時無非主張「但我站起來又
      滑倒躺在地上，己○○他想要扶我的時候也摔了一跤」，
      另證人己○○於 93年11月2日鈞院庭訊時則稱「原告第一
      次摔倒我沒有在現場，第二次摔倒的時候我為了扶原告自
      己也摔倒」。
    但稽諸原告於 93年11月2日鈞院庭訊時係自陳「因為我第
      一次跌倒被同學扶起來了，國賓飯店的人員有拿椅子給我
      坐」。
      亦即，事發當時正值鄭、王府囍宴結束新郎、新娘送客之
      際，國際廳長廊根本不適宜且未擺設沙發，是因原告跌倒
      ，國賓飯店工作人員始另外從裡面餐廳搬「一張」椅子放
      置於長廊近「常熙春」處（相關位置照片見被證一號）給
      原告坐。
      對此，證人丙○○亦係證稱「我從附圖一的位置走出來，
      一走出來就看到原告坐在椅子上」。迺證人己○○竟是證
      稱：「我出來的時候聽說原告受傷了，於是我就出來坐在
      原告旁邊，我們是坐在沙發上」，是其所述顯非事實。
    遑論原告起訴狀所述當時在場友人為甲○○及丙○○等人
      ，但並未提及己○○此人（見其起訴狀第二頁），且己○○當庭亦無法在圖上指認相關位置，是己○○證詞之可信
      殊值懷疑。
    且原告於 93年11月2日鈞院庭訊時係自陳「因為我滑了第
      二次所以我的同學也不敢扶我，於是我就躺在地上，接下
      來丙○○看狀況不對就幫我打 119請救護車送我到醫院」
      但證人丙○○卻係證稱「我從附圖一的位置走出來，一走
      出來就看到原告坐在椅子上」、「當時我看原告很痛苦，
      而且被告公司的人員也沒人出面，所以我就打電話請救護
      車」，而無原告或證人己○○所稱有從椅子站起來又滑倒
      躺在地上之情。
    更何況稽諸下述事證，益明原告絕非因「國際廳地面有濕
      滑之危險情形」而滑倒：
     （a）原告自陳「因為我第一次跌倒被同學扶起來了，國賓
          飯店的人員有拿椅子給我坐」（見鈞院九十三年十一
          月二日言詞辯論筆錄第三頁），但本件事發當時原告
          或其友人從未通知或要求被告員工電召救護車，更從
          未向被告員工主張其係因地面濕滑之危險情形而跌倒
          ，反而是與友人自行叫救護車送醫救診。由此足證原
          告係因本身因素跌倒，而與當時現場環境無關。
     （b）證人何廣祥具結證述：「當時原告走過來的時候我發
          覺她有酒味」、「如果是正常的人會依照我的指示走
          到廁所去，但因為原告有喝酒且走路好像茫茫的樣子
          ，且臉上也紅紅的」。
     （c）證人陳彥章亦具結證述：「扶原告起來的同時我有聞
          到酒味」（見鈞院九十三年十一月二日言詞辯論筆錄
          第一六頁）、「第一次我沒注意，第二次時候我很確
          定地面上沒有水」（見鈞院九十三年十一月二日言詞
          辯論筆錄第一七頁）。
     （d）又如前述，本件事發當時正值鄭、王府囍宴結束新郎
          、新娘送客之際，因原告跌倒，國賓飯店工作人員乃
          另外從裡面餐廳搬一張椅子放置於長廊近「常熙春」
          處（即國際廳門口對面，相關位置照片見被證一號）
          給原告坐。
          對此，原告自陳「因為我第一次跌倒被同學扶起來了
          ，國賓飯店的人員有拿椅子給我座」（見鈞院九十三
          年十一月二日言詞辯論筆錄第三頁），但其九十三年
          十一月二日當庭指認椅子之位置卻係附圖 4國際廳長
          廊近國際廳門口處（原告指認之附圖見被證二號），
          顯與原告所傳證人丙○○，以及證人陳彥章所一致指
          認椅子係於長廊近「常熙春」處之位置不符（丙○○
          指認之附圖見被證三號，證人陳彥章指認之附圖見被
          證四號）。
  ３、至於原告準備書狀主張案發當日敏督利颱風來襲，往來賓
      客眾多，致使地面濕滑乙節（見其準備狀第二頁），純屬
      臆測，與事實完全不符。稽諸下列事證即明：
    飯店門口有服務人員提供塑膠袋予賓客取用包裹雨具。
    賓客不論從1樓經迴廊或搭電梯上2樓國際廳，迴廊或電梯
      均鋪有厚重地毯（見被證一號照片）。
    事發當時已是晚上10點多並正值鄭、王府囍宴結束新郎、
      新娘送客之際，只有原客人自國賓飯店離開而無新客人再
      自外面進來國際廳。
    從而原告主張因敏督利颱風來襲，往來賓客眾多，致使地
      面濕滑乙節，全與事實不符。
      是由上述事證可知，被告本並無原告所指國際廳地面有濕
      滑之危險情形，該次意外事故純係原告個人疏於注意所致
      。
  ４、尤有進者，原告主張所受損害及金額，並不合理：
    醫療費用部分：
      原證四編號一二、一三及一四，其支付項目為「證書費」
      ，顯與受傷之醫療費用無關，應予扣除。健保給付及伙食
      費應予扣除。
    日用醫療用品部分：
     （a）原證五編號二二之收據，影本模糊無法核對，被告否
          認該項支出係屬必要，應予扣除。
     （b）原證五編號二三之收據，顯示原告購買頭髮乾洗劑、
          嬌爽吸收護墊、佳美錠、優麗雅24小時保濕及購物袋
          ，而非原告所稱之「藥品」，與滑倒受傷間並無關聯
          ，亦非必要，應予扣除。
     （c）原證五編號二四之收據，並無所購物品細項名稱，被
          告否認該項支出係屬必要，應予扣除。
     （d）原證五編號二五之收據，顯示原告購買溫度計，與滑
          倒受傷間並無關聯，亦非必要，應予扣除。
     （e）原證五編號二六之收據，顯示原告購買眼鏡，與滑倒
          受傷間並無關聯，亦非必要，應予扣除。遑論原告最
          初於 93年7月29日寄發之存證信函（見原告所提原證
          九）中，並無隻字片語提及因場地濕滑致滑倒而摔壞
          眼鏡，其臨訟始提出該項主張，顯非真實。
    計程車資部分：
      原證六編號三一、五六、五七、五八、五九、六○、六一
      、六三、六五、六七、七○、七二、七三之收據，因無計
      程車駕駛簽章或車號，無法查證，被告否認有該項支出，
      應予扣除。
    看護費部分：
      依原證七之收據顯示，看護日期自93年7月3日至 7月17日
      ，但根據原告所提原證二之三軍總醫院診斷證明書所示，
      原告住院期間為93年7月3日至7月12日共9日，是就 93年7
      月13日以後支出之看護費，並非必要，應予扣除。
    健身房延期費用：
      依原證七編號七六之收據，品名為「其他收入」，無法證
      明確係原告所稱之健身房延期費用，遑論該項支出與滑倒
      受傷間並無關聯，亦非必要，應予扣除。
    非財產上損害：
      原告所受傷害僅係滑倒骨折，其請求非財產上損害賠償高
      達800,000元，顯屬過高。
    懲罰性賠償金：
     （a）按「上訴人復主張依消費者保護法第五十一條規定，
          向被上訴人請求三倍之懲罰性賠償金云云。然查該條
          之適用，係以企業經營者提供之商品或服務，與消費
          者之損害之間，具有相當因果關係為要件，且其損害
          係屬財產上之損害，並不包含非財產上之損害。上訴
          人迄未能證明其有何財產上之損害，及其損害與二手
          菸有因果關係，則上訴人援引消費者保護法之規定，
          請求三倍之懲罰性賠償，亦無從准許」，最高法院91
          年台上字第1495號著有判決意旨可稽（前呈附件二）
          。
     （b）從而，揆諸前揭最高法院91年台上字第1495號判決意
          旨，消費者保護法第五十一條規定所稱損害，係屬財
          產上之損害，並不包含非財產上之損害。惟原告於計
          算一倍之懲罰性賠償金時，加計高達八十萬元之非財
          產上之損害，揆諸前揭最高法院九十一年台上字第一
          四九五號判決意旨，顯屬過高。
  ５、並聲明：
    原告之訴及假執行之聲請均駁回。
    如受不利判決，願供擔保請准宣告免為假執行。
三、按原告於 93年7月2日晚間至被告之2樓國際廳參加喜宴用餐
    時，滑跤摔倒在地上。原告摔倒後，由現場賓客丙○○用手
    機打一一九召救護車到場，將原告抬送至醫院。原告因滑跤
    摔倒而遭受「左側髕骨骨折」及「左側脛骨撕裂性骨折」之
    傷害，併扭傷腰背，經三軍總醫院民眾診療處施以「左側髕
    骨及脛骨開放性復位並鋼釘內固定手術及石膏外固定手術」
    治療；自九十三年七月三日住院至十二日出院，同年八月十
    日拆除石膏後，裝置「外用膝固定支架」三個餘月，並持用
    柺杖行走三個餘月，預定九十四年七月以後，需再度住院開
    刀取出固定於左側髕骨及脛骨之鋼釘等情，有原告受傷情形
    照片 2張、桃園榮民醫院診斷書影本、國防大學國防醫學院
    三軍總醫院附設民眾診療服務處診斷證明書 2份、長庚紀念
    醫院醫療費用收據、桃園榮民醫院掛號收據、三軍總醫院醫
    療費用收據、華泰中醫診所門診掛號費收據、萬德義肢復健
    器材有限公司訂購單及發票、計程車專用收據等在卷可稽，
    且被告對上開診斷證明書、收據、發票之形式上真正並不否
    認，上揭事實堪信為真正。
四、本件經本院於94年10月11日整理並協議簡化爭點為：
  １、原告是否因過失而未保持2樓國際廳地面之乾燥而有濕滑
      的情形，致被告滑倒而受傷害？
    按「因故意或過失，不法侵害他人之權利者，負損害賠償
      責任。」；「不法侵害他人之身體或健康者，對於被害人
      因此喪失或減少勞動能力或增加生活上之需要時，應負損
      害賠償責任。」民法第184條第1項前段、第193條第1項前
      段定有明文。
    民法第184條第1項前段侵權行為之成立，首先必須判斷是
      否有侵害他人之權利的行為，至於行為可分為作為與不作
      為，惟不作為之成立侵權「行為」，須以作為義務的存在
      為前提，至於作為義務的發生，除因契約或法律而負擔作
      為義務者外，依公序良俗而有作為義務者亦屬之。
      亦即基於侵權行為法旨在防範危險的原則，發生所謂之社
      會活動安全注意義務 （Verkehrspflicht），而有從事一
      定作為的義務，其主要情形包括因從事一定營業或職業而
      承擔防範危險的義務。經營飯店，開啟來往交通，引起正
      當信賴，對於進出飯店利用其設施之人，應注意防範危險
      的發生。
    本案被告雖一再爭執「93年7月2日事發當時，國賓大飯店
      國際廳門口內外並無原告所指有地面濕滑之危險情形，且
      原告就『國際廳地面有濕滑情形』此一『安全上之危險』
      ，原告並未舉證以實其說」，但觀諸被告爭執之理由，無
      非以證人丙○○當時並未注意地面是否有濕滑之情形、以
      及樂保瑞稱地面濕滑僅為其推測之詞，不足採信。
    須注意者，本案尚有證人甲○○於94年1月4日於本院證稱
      「約在送客的時候我看見原告出來摔倒了，我趕快去扶他
      ，我去扶他的時候也摔倒，當天我沒有喝醉，確實當天地
      上是很滑的，而且當天又是颱風，我肯定我摔倒的時候地
      上是有水的。」；「我親眼看到地上有水，但是這個水是
      菜汁或是水我不能確定，跌倒之後我膝蓋跪在地上感覺我
      的褲子濕濕的。」（見本院卷（二）第 163頁）
      證人丁○○亦結證稱「我有看過原告摔倒一次，我肯定當
      時地面上有水，而且我當天穿的鞋子幾乎是平底鞋而且有
      釘止滑，但我走路的時候覺得地面上滑滑的，所以我走路
      的時候很小心。」（見本院卷（二）第166頁）
      該2位證人之證言，亦可明確證明原告係因為被告2樓國際
      廳地面有水濕滑而滑倒。
    至於被告亦爭執原告及證人己○○所述互相矛盾，無非認
      為原告跌倒被扶起來後是坐在椅子上而不是沙發上；打一
      一九請求救助時，原告應是坐在椅子上，不是躺在地上。
      而且己○○亦無法清楚陳述當日被告 2樓國際廳相關擺設
      位置。
      惟證人記憶本來就會隨著時間經過而逐漸模糊不清，本院
      得被告 2樓國際廳當日地面濕滑之心證係由證人甲○○、
      丁○○之證詞而來，故即使己○○因記憶不清而證詞有所
      出入，亦對本院之心證無所影響。
      且本院在本案欲釐清者為原告是否因被告 2樓國際廳地面
      濕滑導致滑倒受傷，至於受傷後究竟是坐在椅子上還是躺
      在地上，亦與本案無關，而且依照一般經驗法則，原告滑
      倒當然是躺在地上，經在場友人扶起之後，當然會找椅子
      讓原告坐下休息，所以當日在場之證人，當然會因為目睹
      本案之時間不同，有人看見原告躺在地上，有人看見原告
      已經坐在椅子上，被告欲以「原告到底是躺在地上或是坐
      在椅子上」打擊證人之陳述不一致，實在是強人記憶之所
      難。
    被告另辯稱「本件事發當時原告或其友人從未通知或要求
      被告員工電召救護車，更從未向被告員工主張其係因地面
      濕滑之危險情形而跌倒，反而與友人自行叫救護車送醫救
      診。由此足證原告係因本身因素跌倒，而與當時現場環境
      無關。」
      原告於93年7月2日至被告飯店係參加喜宴，在場之人均為
      親朋好友，見原告滑倒在地身受重傷不起，本諸情誼，理
      當立即電召救護車前來，被告所稱「與友人自行叫救護車
      送醫救診」實乃人類彼此關懷幫助之情操，何來「反而」
      之有？
      且原告因地面濕滑跌倒，發生之際必然突然，措手不及之
      下，在場之友人自以救助為先，當無暇向被告員工主張其
      係因地面濕滑之危險情形而跌倒，今原告或其友人見原告
      滑倒不起，若不思救助，反倒先與被告爭執主張地面濕滑
      危險，如此才屬荒誕而不可信，是被告以此欲證明「原告
      係因本身因素跌倒，而與當時現場環境無關。」實不足採
      信。
    又被告主張「飯店門口有服務人員提供塑膠袋予賓客取用
      包裹雨具。賓客不論從1樓經迴廊或搭電梯上2樓國際廳，
      迴廊或電梯均鋪有厚重地毯（見被證一號照片）。事發當
      時已是晚上10點多並正值鄭、王府囍宴結束新郎、新娘送
      客之際，只有原客人自國賓飯店離開而無新客人再自外面
      進來國際廳。」故被告本並無原告所指國際廳地面有濕滑
      之危險情形。
      惟觀諸被告所提被證一所示之照片，並無日期顯示可證係
      案發當日之照片，能否證明案發當日是否如被告所稱有鋪
      設地毯已屬有疑；
      況且如照片所示，僅有1樓至2樓之迴廊及電梯鋪有厚重地
      毯，原告係在國際廳外跌倒受傷，該處並無鋪有任何地毯
      止滑，該處地面應均係大理石材質，若有積水於地面上，
      當甚滑溜。且即使被告提供塑膠袋予賓客取用包裹雨具，
      惟被告亦未說明此項措施係強制性質？每位進入之賓客均
      強制以塑膠袋包裹雨具，而不致令雨具上殘留之雨水滴落
      造成地面濕滑？且晚上10點多並正值鄭、王府囍宴結束新
      郎、新娘送客之際，亦與地面是否濕滑並無關係。
      故被告徒以迴廊及電梯均鋪有厚重地毯、已提供塑膠袋予
      賓客取用包裹雨具、案發當時正值鄭、王府囍宴結束新郎
      、新娘送客之際等情，實無法證明國際廳地面並無濕滑之
      危險情形。
    是本件被告係飯店經營者，基於上開社會活動安全注意義
      務 （Verkehrspflicht），本有對於進出飯店利用其設施
      之人，應注意防範危險的發生。被告違反其防範危險發生
      之作為義務而不作為，任令 2樓國際廳地面濕滑，為有過
      失；倘被告保持地面乾燥，則原告應不致滑倒發生受傷之
      結果，故被告之不作為與原告受傷致權利受侵害之結果間
      ，有因果關係，故被告成立民法第184條第1項之過失侵權
      行為責任，堪以認定。
  ２、被告雖不爭執原告提出收據等單據之形式上真實，但被告
      質疑原告所受財產上損害及金額是否合理？茲分述如下：
    醫療費部分。
      （a） 被告主張醫療費用應扣除健保給付、伙食費、診斷
            書費用，始為原告實際支出。
          ａ被告認為，本件被保險人即原告與中央健康保險局
            間所訂立之全民健康保險契約，其雖係以被保險人
            身體之完整不受侵害為其保護內容而屬於人身保險
            ，惟究其目的僅係在補償被保險人因治療疾病所產
            生之費用，換言之，係填補被保險人之具體損害，
            被保險人不得因疾病受治療而獲得重複受償之不當
            利益。
          ｂ但原告稱，最高法院68年台上字第42號判例之見解
            認為「按保險制度，旨在保護被保險人，非為減輕
            損害事故加害人之責任。保險給付請求權之發生，
            係以定有支付保險費之保險契約為基礎，與因侵權
            行為所生之損害賠償請求權，並非出於同一原因。
            後者之損害賠償請求權，殊不因受領前者之保險給
            付而喪失，兩者除有保險法第五十三條關於代位行
            使之關係外，並不生損益相抵問題。」查本判例之
            重點在損害賠償請求權不因受有保險給付而喪失，
            受領保險金法律上之原因是繳納保險費，故並無被
            告所主張之不當利，此部份被告之抗辯應無可採。
          ｃ至於原證四編號6（見本院卷一第25頁），被告主
            張應扣除伙食費為無理由：
            蓋身體或健康受不法侵害，需住入醫院治療，於住
            院期間所支付之膳食費用，應屬增加生活上需要之
            費用，加害人應予賠償，最高法院78年4月8日78年
            度第9次民事庭會議決議（二）亦採此見解。
            原證四編號12、13、14（見本院卷（一）第28頁、
            第29頁），部分並非醫藥費用，被告主張應扣除診
            斷書費用為有理由。
          ｄ故原告主張之原證四編號1至編號20（見本院卷一
            第21頁至第31頁），共計醫療費用60,552元，應扣
            除證書費用240元，而為准許（00000-000=60312元
            ）。
      （b） 日用醫療品費用部分。
          ａ被告主張：毛巾、肥皂、牙刷、牙膏、洗手液合計
            1,246 元均為日常生活用品，即使未受傷住院，平
            常生活亦須支出該等費用。
            吸收護墊、佳美錠鈣片、優麗雅保濕、溫度計、藥
            品之費用之費用合計 3,239元均應扣除，因無證據
            證明此係必需品。
          ｂ然被害人於療傷期間有補充營養之必要，而食用佳
            美錠鈣片等營養品及藥品，無論是否經過醫師指示
            ，均得請求加害人賠償。
            又因住院而購買體溫計、毛巾、肥皂、牙刷、牙膏
            、洗手液等與住院接受治療有關之用品費，應准許
            賠償。蓋原告係因受不法侵害而住院治療，始有支
            付此等費用之需要，亦屬民法第193條第1項規定「
            增加生活上需要」之費用，被告亦應予賠償。
          ｃ至於眼鏡3,900元部分，因原告並未詳述係如何損
            壞，故此部分之主張不應准許。
          ｄ故原告主張原證五編號21至28號部分（見本院卷（
            二）第32頁至第34頁），除眼鏡3,900元不應准許
            外，其餘13,110元為有理由，均應准許。
    計程車資部分。
      （a） 被告主張凡計程車收據無計程車駕駛簽章或是無車
            號者，均應排除不列入損害賠償額範圍之內。
      （b） 經查原證六編號31（見本院卷（一）第35頁）、編
            號56至編號61 （見本院卷（一）第44頁、第45頁）
            編號63、65、67、70、72、73（見本院卷（一）第
            46頁、第47頁至第49頁）之計程車收據均僅載有車
            資而無日期或車號、駕駛人姓名可供查證確係原告
            所乘坐，故上開計程車之車資即應予以扣除。
      （c）故原告原主張計程車車資 8,190元，扣除1,390元後
           ，尚餘6,800之部分為有理由。
    看護費用部分。
      （a） 被告雖主張「依原證七之收據顯示，看護日期自93
            年7月3日至 7月17日，但根據原告所提原證二之三
            軍總醫院診斷證明書所示，原告住院期間為 93年7
            月3日至7月12日共9日，是就93年7月13日以後支出
            之看護費，並非必要，應予扣除。」
      （b） 本院以為原告所提原證二（見本院卷（一）第19頁
            ）之三軍總醫院診斷證明書僅能表示，原告住院期
            間為93年7月3日至7月12日共9日，但並不代表原告
            出院後即能如同一般常人自由活動行走而不需人照
            顧，事實上根據原證三（見本院卷（一）第 20頁）
            同樣是三軍總醫院所出具之診斷證明書，醫師囑言
            部分載有「骨折需 2-3個月癒合，需膝固定架保護
            」等語，足見即使原告已經出院，並不代表即能在
            不需看護之照顧下獨立生活，故原告主張18,000元
            之看護費為有理由，應予准許。
    健身房延期費用部分。
      （a） 被告主張「原證 8之收據，品名為『其他收入』，
            無法證明確係原告所稱之健身房延期費用，遑論該
            項支出與跌倒受傷間並無關聯，亦非必要。」
      （b） 本院認為，原告既已受傷腿部骨折，自不可能至健
            身房運動，該 1,000元之其他收入當極有可能係為
            延期健身房所支出，既該發票（見本院卷（一）第
            52頁）已載明「商品十碼」及開立日期，被告自可
            查證該筆費用是否卻係延期健身房費用所支出，而
            不得任意主張該項支出與跌倒受傷間並無關聯。故
            原告請求1,000元之健身房延期費用為有理由。
  ３、原告請求之慰撫金是否過高？
    按「不法侵害他人之身體、健康、名譽、自由、信用、隱
      私、貞操，或不法侵害其他人格法益而情節重大者，被害
      人雖非財產上之損害，亦得請求賠償相當之金額」民法第
      195條第1項分別定有明文。
    被告不法侵害原告之身體致原告受有「左側髕骨骨折及左
      側脛骨撕裂性骨折」之傷害，故因此造成原告精神上之痛
      苦應堪認定，故原告自可依據民法第195條第1項之規定請
      求慰撫金。
    至於慰撫金之數額，參酌最高法院 51年台上字第223號判
      例所示「慰藉金之賠償須以人格權遭遇侵害，使精神上受
      有痛苦為必要，其核給之標準固與財產上損害之計算不同
      ，然非不可斟酌雙方身分資力與加害程度，及其他各種情
      形核定相當之數額」本院參酌原告受傷期間進出醫院高達
      20餘次，且長期需要復健以及使用柺杖幫助行走，其造成
      原告生活上之不便以及精神上之煎熬可謂極大，並審酌兩
      造間之資力，認為慰撫金應以250,000元為適當。
  ４、懲罰性賠償金是否應包含非財產上之損害？
    按「依本法所提之訴訟，因企業經營者之故意所致之損害
      ，消費者得請求損害額三倍以下之懲罰性賠償金；但因過
      失所致之損害，得請求損害額一倍以下之懲罰性賠償金。
      」消費者保護法第51條定有明文。
    本件原告係以消費為目的（所謂消費，係為達成生活目的
      之行為，凡係基於求生存、便利、或舒適之生活目的，在
      食衣住行育樂方面所為滿足人類慾望之行為即為消費），
      與企業經營者之被告之爭議，依據消費者保護法之規定請
      求懲罰性賠償而提起訴訟，故屬消費訴訟。且原告以證明
      其係因被告之過失而造成骨折等損害，合於上開消費者保
      護法第51條之要件，先予敘明。
    所謂「懲罰性賠償金」，顧名思義，乃為懲罰被告之惡性
      行為，以抑制被告與他人日後再犯此種行為，額外判予原
      告之損害賠償制度。至於消費者保護法第51條應定性屬於
      民事損害賠償法之法條，為求法律解釋體系之一致性，本
      條所謂損害，應與民法之解釋相同，包括財產上之損害及
      非財產上之損害，況且慰撫金與懲罰性賠償金之性質、功
      能本屬不同，故應可併存。
    本件原告可主張之損害賠償額，包括醫療費用60,312元、
      日用醫療用品費用13,110元、計程車資6,800元、看護費
      用18,000元、健身房延期費用1,000元、慰撫金250,000元
      合計349,222元，衡酌消費者保護法第51條所定1倍以下之
      懲罰性賠償金，經斟酌被告過失之情節、原告受傷之狀況
      、被告事後之處理方式，應以200,000元為適當。
五、綜上所述，原告依據民法第184條第1項前段、第193條第1項
    、第195條第1項，及消費者保護法第51條，請求被告給付1,
    262,390元及自民國 93年8月1日起至清償日止，按週年利率
    百分之 5計算之利息，核屬正當，應予准許。惟原告逾前揭
    範圍之請求，即無理由，應予駁回。
六、雙方均陳明願供擔保，聲請宣告假執行、免予假執行，核無
    不合，爰酌定相當擔保金額，均准許之。
七、本件事證已臻明確，兩造其餘之攻擊、防禦方法，核與判決
    結果不生影響，爰無庸一一論述，併此敘明。
八、訴訟費用負擔之依據：民事訴訟法第79條。
中    華    民    國    95    年    2     月    23    日
                    民事第5庭   法  官  陳心弘
以上正本係照原本作成
如對本判決上訴，須於判決送達後20日內向本院提出上訴狀
中    華    民    國    95    年    2     月    23    日
                                書記官  許博為


司法院資訊處製作；財團法人民間司法改革基金會備份。
